【裁判字號】    90,台上,5481
【裁判日期】    900906
【裁判案由】    偽造文書
【裁判全文】
最高法院刑事判決                                九十年度台上字第五四八一號
    上訴人  台灣高等法院檢察署檢察官
    被  告  甲○○
右上訴人因偽造文書案件，不服台灣高等法院中華民國九十年二月二十七日第二審判
決（八十八年度上訴字第二三三○號，起訴案號：原台灣台北地方法院士林分院檢察
署八十二年度偵字第二五四五號），提起上訴，本院判決如左：
    主  文
原判決撤銷，發回台灣高等法院。
    理  由
本件原判決以檢察官公訴意旨略稱，被告甲○○於民國八十一年十一月間，因胡麗鄉
向其借貸新台幣（下同）八萬元，並託其聲請補發坐落台北市○○區○○段一小段九
九九地號，及同區○○○路五○五號四樓之七房屋之所有權狀，而取得胡麗鄉之身分
證影本、戶口名簿、印鑑章、印鑑證明及上開不動產所有權狀。竟於八十二年二月一
日，與李春來（業經第一審法院判刑確定）基於共同犯意之聯絡，盜用胡麗鄉之印鑑
，偽造胡麗鄉向李春來借款之契約書及設定抵押權之契約書，持向台北市松山地政事
務所辦理本金最高限額三十萬元之抵押權設定登記。嗣於同年三月二十六日，又偽造
胡麗鄉名義之買賣契約書，持向台北市松山地政事務所辦理所有權移轉登記。其等二
人並共同意圖為自己不法所有，於同年四月二日，持上開登記為李春來名義之不動產
所有權狀，向賴耀崧佯稱欲抵押借款云云，致賴耀崧介紹不知情之張阿月貸與五十五
萬元。因認被告涉犯刑法第二百十六條、第二百十條行使偽造私文書、第二百十四條
使公務員登載不實、第三百三十九條第一項詐欺取財罪嫌，各罪間具牽連犯關係等情
。惟經審理結果，認為不能證明被告犯罪，乃撤銷第一審論處被告共同連續行使偽造
私文書，足以生損害於公眾及他人（累犯）罪刑之判決，改判諭知被告無罪，固非無
見。
惟查：(一)事實審法院本於調查所得之資料，以供述證據認為一部為真實者，固得採取
或捨棄其一部，以為裁判之根據，但其所以採取或捨棄一部分之心證理由，應詳為闡
述，方足以昭折服。原判決固採取被告於審理中之供述，認定胡麗鄉透過被告向李春
來洽借二十萬元，而以之作為被告將胡麗鄉所有前開身分證影本、印鑑章、印鑑證明
、不動產所有權狀轉交給李春來，係有正當理由之憑據。然被告於偵查中另供述：伊
欠人家二十萬元，李春來幫伊還，因胡麗鄉欠伊八萬元，所以將其權狀交李春來等情
（見偵查卷第十頁）。又據李春來供稱：胡麗鄉並未向伊借錢（見第一審訴緝字第一
一三號卷第四三頁）。則胡麗鄉是否透過被告向李春來洽借款項，尚非無疑，此與判
斷被告是否有正當理由將胡麗鄉所有前開身分證影本、印鑑章、印鑑證明、不動產所
有權狀轉交給李春來非無關聯，饒有深入研求之餘地。乃原審並未詳實說明如何取捨
被告前後不一陳述之理由，且就李春來之前開供述恝置不論，即遽為前揭論斷，難謂
無理由不備之違誤。(二)事實審法院對於案內一切證據，除認為不必要者外，均應詳為
調查，以期發見真實，如有應行調查之證據未依法調查，率予判決，即難謂無應於審
判期日調查之證據未予調查之違法。原判決以被告否認知悉李春來辦理前開不動產抵
押權設定登記，及所有權移轉登記乙節為可採，而推論被告並無被訴行使偽造私文書
、使公務員登載不實犯行。然據李春來供稱於辦理系爭抵押權設定時，被告亦在場（
見第一審訴緝字第一一三號卷第一一五頁）。又由卷內資料以觀，被告曾於八十二年
一月三十日，出具已收到李春來購買系爭台北巿光復南路五○五號四樓之七房屋定金
二十萬元之收據乙紙（見第一審訴字卷第一○七七號卷第五九頁）。則如何謂被告不
知李春來辦理上揭不動產抵押權設定登記，及所有權移轉登記之事，不無疑義，實有
詳加調查審酌之必要。乃原審就上揭證據資料未詳予調查究明，即遽為前開推論，難
謂無調查未盡及理由不備之違誤。(三)當事人以各種方式為自己作有利之主張，在所難
免。原審採信被告所辯：胡麗鄉透過伊借得八萬元時，曾稱若未還錢，前揭不動產任
憑伊處置等情，作為被告並無被訴偽造胡麗鄉名義之買賣契約書，將系爭不動產辦理
移轉登記犯行之佐證。然胡麗鄉堅稱伊未曾提及被告得處置系爭不動產等情。而胡麗
鄉於借貸前揭八萬元當時，其所有上開不動產之實際價值如何﹖依張阿月所供，李春
來登記為該不動產之所有權人後，以之為擔保，向伊借貸五十五萬元（見偵查卷第四
七、四八頁）。則何以胡麗鄉透過被告借貸八萬元後，即甘願表示若未還錢，任憑被
告處置該不動產﹖又被告就所稱胡麗鄉提及被告得自由處分其不動產之事，攸關雙方
之權益甚鉅，當時有否簽立書面資料以杜爭議﹖洵屬可疑，自須徹查明白並詳述理由
，乃原審未詳予調查論述，即逕為前開認定，不免速斷。以上或為上訴意旨所指摘，
或為本院得依職權調查之事項。檢察官上訴意旨指摘原判決不當，非無理由，應認有
發回更審之原因。
據上論結，應依刑事訴訟法第三百九十七條、第四百零一條，判決如主文。
中      華      民      國     九十     年      九      月      六      日
                              最高法院刑事第七庭
                                  審判長法官  吳  雄  銘
                                        法官  池  啟  明
                                        法官  石  木  欽
                                        法官  郭  毓  洲
                                        法官  吳  三  龍
      右正本證明與原本無異
                                              書  記  官
中      華      民      國     九十     年      九      月      十      日


司法院資訊處製作；財團法人民間司法改革基金會備份。
